【裁判字號】    95,交聲,5
【裁判日期】    951018
【裁判案由】    違反道路交通管理處罰條例聲明異議
【裁判全文】
福建金門地方法院交通事件裁定           95年度交聲字第5號
原處分機關  金門縣公路監理所
異  議  人
即受處分人  甲○○
                    號之1
上列異議人因違反道路交通管理處罰條例案件，對金門縣公路監
理所於中華民國95年7 月4 日以金監裁字第裁36─ZA0000000 號
所為之處分（原舉發案號：內政部警政署國道公路警察局公警局
交字第ZA0000000 號）聲明異議，本院裁定如下：
    主  文
原處分撤銷。
甲○○不罰。
    理  由
一、原處分意旨略以：本件異議人即受處分人甲○○於民國90年
    年11月25日11時41分許，駕駛車號Ｕ4－4997 號自用小客車
    ，行經國道1 號北上29.4公里處時，該處路段最高速限為90
    公里，受處分人竟以時速104 公里之速度超速行駛，為原舉
    發機關內政部警政署國道公路警察局第一警察隊，以受處分
    人有違反道路交通管理處罰條例第33條第1 項規定之行為逕
    行舉發。嗣受處分人因未依規定自動繳納罰鍰，原處分機關
    乃依道路交通管理處罰條例第33條第1 項、違反道路交通管
    理事件統一裁罰基準及處理細則第44條第1 項之規定，於95
    年7 月4 日裁處受處分人罰鍰新台幣6,000 元。
二、異議理由略以：異議人主張並未收到舉發通知單，且若真有
    收受該通知，必會如期繳交罰鍰，蓋豈有故意逾期而繳高額
    罰鍰之理等語。
三、法院判斷：
  (一)行政機關行使公權力，就特定具體之公法事件所為對外發生
    法律上效果之單方行政行為，皆屬行政處分，不因其用語、
    形式以及是否有後續行為或記載不得聲明不服之文字而有異
    。若行政機關以通知書名義製作，直接影響人民權利義務關
    係，且實際上已對外發生效力者，如以仍有後續處分行為，
    或載有不得提起訴願，而視其為非行政處分，自與憲法保障
    人民訴願及訴訟權利之意旨不符，大法官會議釋字第423 號
    解釋揭示甚詳。該解釋理由書並闡示，若行政機關以通知書
    名義製作，直接影響人民權利義務關係，且實際上已對外發
    生效力者，諸如載明應繳違規罰款數額、繳納方式逾期倍數
    增加之字樣，倘以仍有後續處分行為或載有不得提起訴願，
    而視其為非行政處分，自與憲法保障人民訴願及訴訟權利之
    意旨不符。遇有行政機關依據法律製發此類通知書，相對人
    亦無異議而接受處罰時，猶不認其為行政處分性質，於法理
    尤屬有悖。
  (二)空氣污染防制法第43條第1 項規定，違反同法第23條第1 項
    關於交通工具排放空氣污染物，應符合排放標準之規定者，
    處使用人或所有人新臺幣1,500 元以上60,000元以下罰鍰，
    同法第43條第3 項並授權中央主管機關訂定罰鍰標準，主管
    機關則據此發布交通工具排放空氣污染物罰鍰標準。其中第
    5 條第1 項依當事人接到違規舉發通知書後之到案時間及到
    案與否，為設定裁決罰鍰數額下限之準據，第2 項並規定依
    前項規定為裁決處罰者，應掣給違反空氣污染防制法案件處
    分書。而道路交通管理處罰條例第92條第3 項授權由交通部
    會同內政部訂定之違反道路交通管理事件統一裁罰基準及處
    理細則（下稱裁罰基準及處理細則），其中第11條規定行為
    人違反該條例時，應填製舉發違反道路交通管理事件通知單
    ，第41條第1 項亦規定除有繼續調查之必要外，應使用違反
    道路交通管理事件裁決書即時裁決之程序，不僅與前述交通
    工具排放空氣污染物罰鍰標準所定之程序相同，亦即除通知
    書之製發外，尚有裁決之後續處分行為，舉發違反道路交通
    管理事件通知單上亦均載明期限內自動繳納之違規罰款數額
    、及逾期加重處罰之字樣，實與違反空氣污染防制法案件處
    分書之性質相同，均屬行政處分。
  (三)行政程序法第100 條第1 項規定：「書面之行政處分，應送
    達相對人及已知之利害關係人；書面以外之行政處分，應以
    其他適當方法通知或使其知悉。」第110 條第1 項規定：「
    書面之行政處分自送達相對人及已知之利害關係人起；書面
    以外之行政處分自以其他適當方法通知或使其知悉時起，依
    送達、通知或使知悉之內容對其發生效力。」第74條規定：
    「送達，不能依前二條規定為之者，得將文書寄存送達地之
    地方自治或警察機關，並作送達通知書兩份，一份黏貼受送
    達人住居所、事務所、營業所或其就業處所門首，另一份交
    由鄰居轉交或置於該送達處所信箱或其他適當位置，以為送
    達。前項情形，由郵政機關為送達者，得將文書寄存於送達
    地之郵政機關。」據此，舉發違反道路交通管理事件通知單
    既屬行政處分，且係以書面為之，自應於送達或受處分人知
    悉時生效。經查，本件舉發通知單寄送之地點雖為異議人之
    戶籍地址，惟卷附之通知單影本業經郵政機關以應受送達人
    遷移新址不明而退回原處分機關，證人即內政部警政署國道
    公路警察局第一警察隊員警乙○○則證稱該通知單其後再以
    寄存方式為送達，生效日為91年8 月28日，此有該通知單影
    本註記寄存送達生效日之圓戳章及交通申訴案件報告各一紙
    為佐，姑不論該通知單本已因應受送達人遷移不明，經郵政
    機關退回後，如何再依證人乙○○證稱之寄存方式為送達；
    縱認該寄存合法，依前所述，本件舉發通知單之生效時點仍
    應為91年8 月28日。
  (四)國家刑罰權對於情節較重之刑事犯罪等行為，尚且有追訴權
    時效之規定，交通違規事件屬情節輕微之違反社會秩序行為
    ，主管機關裁罰權之行使與否，實不宜久懸不決，而使處罰
    關係處於不確定狀態，致影響人民權益，更無使追訴處罰權
    永久存續之理。道路交通管理處罰條例第90條前段規定：「
    違反本條例之行為，自行為成立之日起；行為有連續或繼續
    之狀態者，自行為終了之日起，逾三個月不得舉發。」，其
    目的即為諭令行政機關儘早行使國家對人民交通違規事件之
    裁罰權，避免處罰關係長期處於不確定之狀態。本件異議人
    違規時間為90年11月25日，舉發通知單卻遲至91年8 月28日
    始送達異議人，則該通知單送達生效日距異議人違規之行為
    日顯已逾2 個月，參照前述說明，自不得再對異議人為處罰
    。
  (五)綜上所述，異議人之異議為有理由，應由本院將原處分撤銷
    ，並諭知異議人不罰。
四、依道路交通案件處理辦法第20條前段，裁定如主文。
中    華    民    國    95    年    10    月    18    日
                  交通法庭法  官  盧軍傑
以上正本證明與原本無異。
如不服本裁定，應於裁定送達後5日內向本院提出抗告狀。
中    華    民    國    95    年    10    月    18    日
                          書記官  周怡青


司法院資訊處製作；財團法人民間司法改革基金會備份。
